【裁判字號】    95,重訴,366
【裁判日期】    971128
【裁判案由】    債務不履行等
【裁判全文】
臺灣士林地方法院民事判決             95年度重訴字第366號
原      告  映泰股份有限公司
法定代理人  甲○○
訴訟代理人  陳慧玲律師
            劉彥玲律師
            郭建中律師
複代理人    陳絲倩律師
被      告  精英電腦股份有限公司
法定代理人  乙○○○
訴訟代理人  程學文律師
被      告  美商安達北美洲產物保險股份有限公司
法定代理人  丙○○
訴訟代理人  黃智絹律師
上列當事人間債務不履行等事件，本院於民國97年11月6 日言詞
辯論終結，判決如下：
    主      文
被告精英電腦股份有限公司應給付原告美金拾伍萬伍仟陸佰伍
拾伍元貳角，及自民國九十五年十月五日起至清償日止，按年息
百分之五計算之利息。
訴訟費用由被告精英電腦股份有限公司負擔。
原告以新臺幣佰玖拾萬伍仟元供擔保後，得假執行；但被告精
英電腦股份有限公司如以新臺幣壹仟壹佰柒拾壹萬伍仟貳佰捌拾
貳元或同面額之臺灣土地銀行可轉讓定期存單為原告預供擔保後
，得免為假執行。
    事實及理由
壹、程序方面
  一、按被告有2 人以上，於同一訴訟程序被訴，原告慮其於先
      位被告之訴為無理由時，始請求對備位被告之訴為裁判，
      此即為複數被告之主觀的預備訴之合併。此種主觀的預備
      訴之合併，縱其先、備位之訴之訴訟標的容或不同，然二
      者在訴訟上所據之基礎事實如屬同一，攻擊防禦方法即得
      相互為用，而不致遲滯訴訟程序之進行。苟於備位訴訟之
      當事人未拒卻而應訴之情形下，既符民事訴訟法所採辯論
      主義之立法精神，並可避免裁判兩岐，兼收訴訟經濟之效
      ，自為法之所許（最高法院94年度臺抗字第980 號、90年
      度臺抗字第537 號裁定意旨參照）。本件原告主張前向被
      告精英電腦股份有限公司（下稱先位被告）訂購主機板商
      品，約定由先位被告直接裝置貨櫃送交運送人運送至美國
      買主指定之送達地點。原告就上述商品並與被告美商安達
      北美洲產物保險股份有限公司（下稱備位被告）訂立運送
      保險契約。嗣上述商品運抵目的地，開啟貨櫃後發現數量
      短少，乃先位被告短裝不完全給付所致，其應負損害賠償
      責任；若非如是，即為運送途中所發生，則應由備位被告
      依保險契約予以理賠。爰以先位之訴，依不完全給付之法
      律關係（另追加其他法律關係部分詳如下列二所述），請
      求先位被告賠償如後述聲明所示之損害。如認為無理由，
      則以備位之訴，依保險契約之法律關係，請求備位被告給
      付同額之保險金，核屬複數被告之主觀預備訴之合併。經
      查，原告先位、備位之訴所據之基礎事實同一，攻擊防禦
      方法可互相援用，無礙訴訟程序之進行，且備位被告自始
      即提出答辯並到庭應訴。基於辯論主義之立法精神，並為
      避免裁判矛盾、發見真實、達紛爭一次解決訴訟經濟目的
      ，參諸前揭說明，自應准許原告提起本件主觀預備訴之合
      併，合先敘明。
  二、又按訴狀送達後，原告固不得將原訴變更或追加他訴，但
      請求之基礎事實同一者，或不甚礙被告之防礙及訴訟之終
      結者，不在此限，民事訴訟法第255 條第1 項第2 款、第
      7 款定有明文。查原告起訴時，就先位被告部分，依民法
      第227 條不完全給付之法律關係，請求商品短少給付之損
      害賠償，其後於民國97年11月6 日言詞辯論期日，就損害
      金額其中屬於原價金部分，併主張依民法第259 條第1 項
      第1 款規定請求，核屬訴訟標的法律關係之追加，已構成
      訴之追加。先位被告雖陳明不同原告此部分追加，惟原告
      本於商品短少構成不完全給付而請求損害賠償，併主張解
      除短少部分買賣契約之基礎事實同一，實質上並無礙於先
      位被告之防禦及訴訟之終結。參諸前揭規定，原告此部分
      追加，應屬合法，亦予准許。
貳、實體方面
一、原告主張：
（一）原告於94年6 月16日向先位被告購買2 批不同型號與設備
      之主機板商品 (英文發票編號分別為：T33468、T33423，
      價額各為美金101 萬703.2 元、19萬3,585 元，以下分別
      稱系爭A 商品與系爭B 商品，合稱系爭商品)， 原告已於
      同年9 月付清全數貨款。而原告係將系爭商品以總價美金
      80萬2,920 元轉賣予美國Bios tar Micro tech 公司 (下
      稱B 公司)， 故約定直接由先位被告位於深圳之工廠即鑫
      茂科技（深圳）有限公司（下稱鑫茂公司）分別以編號CL
      HU0000000 、MSKU0000000 號貨櫃運送至美國佛羅里達州
      邁阿密之指定地點。系爭商品係由先位被告負責裝櫃送交
      運送人，原告並未參與裝櫃或運送過程。嗣系爭A 商品、
      B 商品分別於94年7 月21日、同年月25日運抵指定地點開
      櫃後，經保險公證人公司Crawfor d&Co mpany( 下稱C 公
      司）當場確認，發現各短少5,870 片、2,040 片。依C 公
      司出具之公證報告書，及備位被告先後委任之保險公證人
      公司即East-WestServices Inc. (下稱E 公司）、Zennon
      &Pierre Mari ne Services Ltd.(下稱盛平公司）各自調
      查出具之公證報告書所示，堪認系爭商品短少係先位被告
      給付短少所致。
（二）關於先位被告部分：
   1、原告自下單訂購至系爭商品運抵目的地，完全未接觸或點
      收過系爭商品。依前述多家不同之保險公證人公司出具之
      公證報告書，足認先位被告確有短裝系爭商品之情事。且
      裝載系爭商品之2 只貨櫃，分別裝置之中國海關封鎖完整
      ，未遭破壞；復由系爭商品運送人Maersk Line 開具之載
      貨證券所載記系爭商品重量，均可證明係先位被告短裝貨
      物所致。至於先位被告提出其工廠即鑫茂公司出具及負申
      報責任之「中華人民共和國海關保稅區出境貨物備案清單
      」（下稱貨物備案清單）、商業發票、交貨單、設備交接
      單及出廠前自行拍攝之照片，以及中國大陸出口之報關文
      件等證據，與貨物通關之結果，均無法證明先位被告確已
      如數裝載交付系爭商品。
   2、先位被告短少給付系爭商品，自構成不完全給付，依民法
      第227 條規定，應對原告負損害賠償責任。又依民法第23
      2條、255條規定，系爭商品均為電腦主機板，其商機與時
      效性至為重要，且系爭商品所涉主機板產品機型已停產，
      系爭商品所需料件亦均已停產，業已給付不能，縱非給付
      不能，先位被告遲延之給付，對原告亦已無利益，原告自
      得拒絕其再為給付，且得不經催告解除約關於短少部分之
      買賣契約，原告爰並以本件97年3 月14日民事補充理由狀
      七狀之送達向先位被告為解除契約的意思表示。先位被告
      應就系爭商品短裝所生損害，負金錢給付之賠償責任。關
      於賠償金額，包含原告所受損害及所失利益，所受損害為
      短少部分已給付先位被告之價金計美金13萬3,833.8 元、
      投料之成本支出計美金18萬4,021.8 元，所失利益即轉售
      美國B 公司之差價美金3 萬7,799.6 元，總計美金35萬5,
      655.2 元。依上述不完全給付之法律關係，自應由先位被
      告予以賠償。而其中原屬價金部分，依民法第259 條第1
      項第1 款規定，先位被告亦負有返還之義務。
（三）關於備位被告部分：
   1、原告就系爭商品與被告定有概括之保險契約（下稱系爭保
      險契約），承保自94年4 月1 日起算至系爭保險契約終止
      前之一切貨損風險。原告先位之訴無理由，系爭商品之短
      少非先位被告短裝，則為運送過程中滅失，依系爭保險契
      約條款8.1 及8.1.1 條約定，保險事故已發生，依系爭保
      險契約約定，備位被告即應負理賠之責任。
   2、系爭商品之運送，為「中國大陸沿海省份」與「美國」間
      三角貿易航程，自屬於系爭保險契約承保航程。原告與先
      位被告交易標的即系爭商品，係規格化且量產之產品，故
      著重於財產權與金錢之交換，應屬買賣，並非承攬性質。
      又系爭保險契約乃屬長期保險，關於系爭商品運送途中與
      風險有關事項，備位被告藉由訂約前對於原告業務運作之
      調查，已知之甚詳，故備位被告與原告間已有默示合意毋
      庸就每一次商品運送踐行海商法第132 條之通知。況備位
      被告就原告先前其他理賠申請，均未曾要求依該條規定通
      知，仍予以理賠，何以本件不然？復參酌系爭保險契約，
      僅責任限額條款，始應為事前通知。再者，依該條文義，
      違反該條所生效果，僅不負保險賠償責任，而非可全數拒
      絕理賠。是備位被告援引海商法第132 條抗辯等節，實無
      理由。
（四）為此，依民法不完全給付之法律關係，提起先位之訴，請
      求先位被告賠償上述損害，及就其中屬價金部分併主張依
      前揭解除契約回復原狀規定而為請求。如認先位之訴為無
      理由，則依系爭保險契約之法律關係，提起備位之訴，請
      求備位被告給付保險金。並聲明如下︰
   1、先位聲明：
   (1)先位被告應給付原告美金35萬5,655.2 元，及自95年10月
      5 日起算至清償日止按週年利率5 % 計算之利息。
   (2)願供擔保，請准宣告假執行。
   2、備位聲明：
   (1)備位被告應給付原告美金35萬5,655.2 元，及自95年10月
      3 日起算至清償日止按週年利率5 % 計算之利息。
   (2)願供擔保，請准宣告假執行。
二、先位被告則以：
（一）觀諸系爭商品之交運清單、貨物備案清單、設備交接單等
      文件，清楚記載本件兩只貨櫃分別重11,451公斤及7,648
      公斤，且備位被告所提出之載貨證券亦清楚記載同上之重
      量，並無短裝、重量不足之情事，可知系爭商品已由先位
      被告依約全數交付原告指定之運送人。再者，系爭商品於
      中國大陸出口時，已經中國沙頭角保稅區海關及鹽田港海
      關查驗無誤，依一般經驗法則，出口貨物之數量應與報關
      文件上之記載相符為常態。況依中華人民共和國海關法、
      海關行政處罰實施條例、海關進出口貨物申報管理規定等
      法規，報關人既需承擔報關不正確而遭致處以罰款或貨物
      沒入之風險。當可合理推斷出口商及報關人所提供報關文
      件之記載與出口貨物之數量相符，應為常態事實，倘原告
      主張報關文件之記載數量有短少或屬虛偽，即應就此悖於
      常理之變態事實，負舉證責任。
（二）原告所提出C 公司出具之公證報告書，該公證人係美國受
      貨人拆櫃後，始到達現場進行公證，不能就貨櫃到達時之
      實際情狀為證明。又C 公司及E 公司所出具之公證報告書
      ，係備位被告委託之公證人所製作，所為迴護推卸其委託
      人責任之推論，自不得作為先位被告有短裝事實之證據。
      至於盛平公司之公證報告，第4 頁清楚記載，於其人員進
      行調查時，當時拖運兩只貨櫃之司機，適因值班或休假中
      ，而未經詢問，可見該公證公司未就拖運司機為詢問，卻
      昧於事實為記載，且其推論過程粗糙，顯係基於預設「先
      位被告有貨物短裝事實」之立場而為，其立場偏頗，顯然
      意在迴護其委託人而作成，亦不足採信。況且，在一般運
      送實務上，亦經常可見貨櫃及封條未遭受破壞之情形，仍
      發生貨物短少之情事，蓋鉛封僅係鎖在貨櫃之把手上，並
      非係將貨櫃整個鎖住，且本案之貨櫃到達地邁阿密亦係貨
      櫃竊盜之高犯罪率區域。系爭商品於原告交付後，歷經1
      個多月的海上及內陸運送階段，原告徒以貨櫃及封條完整
      未遭破壞為由，主張先位被告有短裝情事，並無可採。
（三）再依原告與其美國買受人約定之貿易條件C&I MIAMI ，有
      關貨物之利益及危險，在貨物裝載越過船欄後，即由其美
      國買受人享有及承擔。原告並不因系爭商品到達時發現有
      短少情事，而應對其美國買受人負損害賠償責任，以致受
      有任何損害。原告既未受有損害，其請求損害賠償即無理
      由。又原告與先位被告間買賣契約之交易條件為FOB 條件
      ，屬「單據買賣」，而非系爭商品本身之買賣，先位被告
      將系爭商品交付原告指定之運送人，裝運上船後，系爭商
      品之風險即轉由原告承受及負擔，先位被告基於買賣契約
      交付系爭商品之責任，即已履行及解除。且依載貨證券顯
      示，明確記載各個貨櫃之重量及總重量，顯示先位被告所
      交運之貨櫃，於運送人收受時，並無重量不足之情形。
（四）縱認先位被告確有短少給付而應負賠償責任之情，亦僅負
      有給付短少數量之義務。依先位被告臺灣總公司2007年3
      月5日之網站產品資料顯示，原告所主張短少之U8338D、M
      7VIG4、P4VMAN、KB VGAM等4種型號之主機板，均仍列該
      其公司之產品線上，原告主張系爭商品已無經濟價值云云
      ，顯與事實不符。且縱使業已停產，原告亦未說明「停產
      」與「無經濟價值」之關聯性為何。原告逕行請求金錢賠
      償並無理由。再觀之雙方買賣契約之目的及性質，並無應
      於一定時期為給付不能達其契約目的，且雙方間亦無明文
      約定應於一定時期為給付，而有嚴守履行期間之合意，顯
      然非屬「期限利益之債」或「定期行為之債」，原告援引
      民法第232條及第255條之規定，拒絕受領給付而主張替補
      賠償，並解除買賣契約，請求被告給付相當價金之損害，
      或回復原狀，顯然於法有違。另轉售於美國之售價顯然高
      於原告向先位被告購買之價格，亦有過高情事，原告所提
      之商業發票所載之商品價格，未必即為系爭商品在公開市
      場之合理市場價格。又原告遲誤對先位被告為補足短少系
      爭商品之請求，致系爭商品喪失其經濟上價值，則就此一
      損害之發生，乃係因原告之過失所致，先位被告不需負賠
      償責任。或者，亦應認原告就其主張損害之發生，與有過
      失，依民法第217 條規定，先位被告得主張免除或減輕賠
      償責任等語，資為抗辯。
（五）並聲明：
   1、駁回原告之訴。
   2、如受不利益判決，願供現金或臺灣土地銀行定存單為擔保
      請准宣告假執行。
三、備位被告則以：
（一）系爭商品之運送方式為整裝/整拆（CY/CY），係由託運人
      直接將系爭商品裝載入貨櫃，並由託運人封閉櫃門貼上封
      條，再將貨櫃送至運送人指定之貨櫃場，故貨櫃內所裝載
      系爭商品之數量並非託運人以外之人所可得知。而依相關
      公證報告之內容及照片所示，裝載系爭商品之兩只貨櫃，
      封條、鎖頭均未遭破壞，發生系爭商品短少情形，必然是
      先位被告短裝所致。且兩只貨櫃開啟後，櫃內餘留之系爭
      商品排列整齊，依照常情判斷，若係遭竊，則櫃內餘留之
      系爭商品應有凌亂現象，且不可能只竊取部分；且同一航
      次運送途中，只竊鑫茂公司所裝載之系爭商品，亦不合常
      情。至於先位被告主張未破壞封條亦可可能竊取系爭商品
      乃屬異常事實，應由先位被告予以證明。依原告與備位被
      告約定採用之協會貨物保險條款（A）8.1及8.11所示，備
      位被告所負之保險責任係自貨物離開保險契約所載啟運地
      之倉庫或儲存處所開始，而系爭商品之短少既係因出口商
      、即先位被告短裝，非於運送期間毀損滅失，備位被告自
      毋庸負賠償責任。
（二）又系爭保險契約被保航程之記載不包括大陸深圳，故保險
      期間尚未開始，系爭商品不在承保範圍內。另系爭商品非
      屬三角貿易，並無系爭保險契約2第3段規定之適用。縱使
      本件交易屬之，惟在三角貿易情況下，所謂之國際運送，
      係指海上運送，並不包括陸上運送，原告未證明系爭商品
      之短少係發生在海上運送期間，即非屬保險事故。再者，
      原告亦未依海商法第132 條規定通知備位被告。原告已將
      載貨證券交付買受人B 公司，且已提領貨物完畢，依民法
      第629 條、第761 條之規定，B 公司已取得系爭商品所有
      權，原告既非被保險人，亦不得請求理賠。況、系爭商品
      受領日為94年7 月25日，依海商法第56條第2 項規定，原
      告至遲應於95年7 月25日對運送人起訴，否則運送人確定
      免除責任。倘備位被告於賠償原告損失後，將無法依保險
      代位規定向運送人請求賠償，備位被告亦得以因此所受損
      失與原告請求之金額互為抵銷等語，資為抗辯。
（三）並聲明：
   1、駁回原告之訴。
   2、如受不利判決時，願供擔保請准宣告假執行。
四、經查：
（一）原告於94年6 月16日向先位被告訂購系爭商品，並由原告
      投料負擔部分零組件費用，由先位被告產製完成，而原告
      係將系爭商品轉售美國B 公司，故約定直接由先位被告位
      於深圳之工廠即鑫茂公司，分別以貨櫃編號CLHU0000000
      、MSKU0000000 裝櫃，交付運送人運送至美國佛羅里達州
      邁阿密之指定地點。原告並未參與裝櫃或運送過程。系爭
      商品之總價美金29萬5,288.2 元（各美金101 萬703.2 元
      、美金19萬3,585 元），原告業已全數付清。嗣系爭商品
      分別於94年7 月21日、同年月25日運抵指定地點。
（二）系爭A 商品與系爭B 商品運先後於94年7 月21日、同年月
      25抵指定地點，開櫃後，經保險公證人C 公司檢查，據其
      出具公證報告書（含附件、照片，參見本院卷一第18至21
      頁、本院卷二第85至106 頁），記載數量各短少5,870 、
      2,040 片，估算短少之系爭商品價值總額為美金35萬5,65
      5.2 元。其第3 頁調查（Investigation） 項下，並載記
      ：「裝載系爭商品之貨櫃，於抵達時係屬良好，並無證據
      顯示有遭強力強入之跡象；該等貨櫃於運抵加州時（轉運
      至美國福羅里達州前）則未過磅至無磅差之比較文件，且
      該等貨櫃之封條號碼亦與所記載於中國大陸運送時之封條
      號碼相符，由此顯示本件應屬貨物短裝。」等內容。
（三）備位被告另委請保險公證人E公司於94年7月25日進行調查
      ，E公司於94年9月14日出具之公證報告書（含附件，參見
      本院卷一第239至244頁、本院卷二第54至62頁），其第2
      頁調查過程（SURVEY）項記載：「本公司前往位於佛羅里
      達州邁阿密市的Biostay Microtech(USA)Corp. 的倉庫與
      …會面。抵達時，貨櫃尚未運送抵達。等了一會兒之後，
      編號CLHU0000000 貨櫃抵倉庫。檢查貨櫃後，發現其外觀
      無任何損壞。該櫃後門有兩個封條，1 個編號CN000 0000
      ，另1 個是黑色的，印有『中國海關』4 個字體。本公司
      親眼目睹兩個封條被剪斷，並清點自貨櫃卸下的貨箱。卸
      貨完畢後，發現M7VIG4主機板短少2,040 件/204箱，此佔
      整票櫃的34% 。本公司在卸貨完畢後檢查貨櫃內部，發現
      亦無任何損壞。本公司亦仔細檢查貨櫃櫃門，發現也沒有
      遭橇開的痕跡亦或是從外面被打開之證明」。另貨損原因
      （CAUSE OF LOSS） 項，則記載：「…在封條完好下並沒
      有辦法可以打開櫃門，且也沒有證明可證實封條有被動過
      」。
（四）備位被告復委請盛平公司於95年1 月26日前往深圳進行調
      查。盛平公司於95年2 月22日出具之公證報告書（含附件
      之相關彩色照片，參見本院卷二第22至37頁、第63至82頁
      ）調查項載有下列內容：「…出口櫃（指出鑫茂公司之出
      口櫃）的實務流程如下：1 、茂鑫公司進出口部門員工指
      示國安（指拖車公司）自運送人櫃場領取空櫃；2 、將空
      櫃拖至鑫茂公司；3 、將空櫃及板車留在工廠的裝貨台，
      …4 、鑫茂公司的員工將貨物裝櫃並關上櫃門；5 、將貨
      櫃拖去東門檢查哨的海關；6 、貨櫃在離開保稅區前，由
      拖車司機在海關人員監督下封上海關及運送人的封條；7
      、將貨櫃拖至鹽田國際貨櫃場（…下稱YICT貨櫃場）；8
      、在Daipeng 海關管制室完成出口報關手續。」、「在保
      稅區通關期間，該櫃（指CLHU0000000） 未被要求檢查。
      通關程序完成後，於離開保稅區之前，船公司的封條號碼
      CN0000000 及海關的封條號碼14562B由司機在工廠員工及
      中國海關人員在場下封上。」、「在保稅區通關期間，該
      櫃（指MSKU0000000） 未被要求檢查。通關程序完成後，
      於離開保稅區之前，船公司的封條號碼CN00000000及海關
      的封條號碼14614B由司機在工廠員工及中國海關人員在場
      下封上。」貨損原因項則記載：「可確認的是拖板司機在
      裝櫃時未在場，也沒有看到裝櫃情形。司機所簽的『物品
      放行條』僅係確認收到裝了貨物的貨櫃，且本公司確信司
      機無法證實裝櫃的數量，以及貨物裝填的情況。此外，『
      物品放行條』並無記載裝了貨物之貨櫃的毛重，此說明了
      工廠並沒也對裝了貨物的貨櫃過磅。…本公司被告知，中
      國海關的封條的確是在海關人員的監督下於通關後離開保
      稅區之前被封上去的。…在裝船之前，海關會隨機挑選在
      櫃場開櫃做檢查。然而，鹽田海關並未檢查本案的3 只貨
      櫃。…本公司懷疑CLHU0000000 的貨櫃是否裝有足量的貨
      物？據本公司所知，除非海關需要檢查，否則YICT貨櫃場
      不會對所接收的貨櫃過磅。本公司確信，在提單上、中華
      人民共和國海關保稅區出境貨物備案清單上，及YICT貨櫃
      場的設備交接單上的重量並非實際過磅所得之重量，而是
      直接取自託運人的包裝單（Packing List）上所記載的重
      量。…在前述文件上記載的毛重不能認定為裝上貨物之貨
      櫃的實際毛重。假設貨櫃確實有如數的貨物，則可能有的
      2 種可能性，即貨櫃可能於運送期間，在未破壞運送人及
      海關的封條下被打開。惟本公司並未自邁阿密方面拿到任
      何這方面的證據…因卸貨地在受貨人的工廠，並由他們自
      己的員工卸貨，且編號CLHU0000000 貨櫃是在公證人在場
      下被打開，所以本公司任為可排除第3 種貨損的可能性（
      指損失發生於目的地卸貨時或卸貨後）」等內容。
（五）系爭商品運送人Maersk Line 開具之轉運券上「記載」系
      爭A 商品之重量為11,451公斤、系爭B 商品之重量則為7,
      648公斤。
（六）「貨物備案清單」上記載系爭A 商品毛重11,451公斤，系
      爭B 商品毛重7,648 公斤，且蓋有中國官方官印，載明「
      茲聲明以上申報無訛並承擔法律責任」（參見本院卷一第
      32 至33 頁）；「設備交接單」上記載系爭商品連同貨櫃
      重重量分別為15,151公斤、11,348公斤（參見本院卷一第
      34至35頁）。
（八）原告於95年9 月18日委請律師函告先位被告，請求先位被
      告於函到14日內賠償原告就系爭商品短少所生損害，先位
      被告於同年月20日收受該律師函。並以本事件其97年3 月
      14日民事補充理由七狀繕本送達先位被告為解除系爭商品
      短少部分買賣契約之意思表示。
（九）原告就系爭商品之運送風險與備位被告簽訂系爭保險契約
      。
（十）備位被告於95年4月7日發函通知原告，其委託保險公證人
      調查結果，系爭商品短少之貨損係短裝所致，無從理賠。
      原告嗣於95年9 月18日亦委請律師函告備位被告，請求其
      於函到14日內履行保險理賠義務，備位被告於同年月19日
      收受該律師函，旋於95年10月2 日委任律師發函以貨物損
      原係裝貨港短裝所致為由拒絕理賠。
      以上各項，有兩造分別提出之系爭商品發票、採購訂單、
      原告簽發予美國買主之發票、C公司、E公司及盛平公司分
      別出具之公證報告書（含附件、照片）、譯文、轉運券、
      載貨證券、貨物備案清單、設備交接單、系爭保險契約、
      英文信函律師函、郵件回執、國內各類掛號郵件查單等影
      本可參，均堪認為真正。
五、得心證之理由（先位之訴）：
    本件原告先位之訴所應審酌之爭點應在於：（一）先位被告
    是否已完全履行買賣契約交付系爭商品之義務？是否短裝系
    爭商品？（二）原告是否得依不完全給付之規定，請求先位
    被告為金錢之損害賠償？或僅得請求給付短少之系爭商品？
    （三）先位被告得否主張原告與有過失，而減輕或免除其損
    害賠償責任？茲分別論述如下：
（一）先位被告短裝系爭商品，未完全履行買賣契約交付系爭商
      品之義務：
      原告主張依據C、E及盛平公司出具之公證報告書足證系爭
      商品係屬短裝，出口之海關等文件不足證明先位被告已如
      數交付系爭商品等情，先位被告以前揭情詞置辯。經核：
   1、依前揭保險公證人C 公司，於系爭商品運抵指定地點，開
      櫃後所檢查系爭商品之數量及調查情形，可知裝載系爭商
      品之貨櫃，於抵達時係屬良好，並無顯示外力侵入跡象，
      且該等貨櫃之封條號碼亦與所記載於中國大陸運送時之封
      條號碼相符。參酌保險公證人E 公司參與系爭B 商品開櫃
      過程後，出具之公證報告書前揭四之（三）之記載內容，
      亦相吻合。再觀諸盛平公司之公證報告書後附之多幅現場
      彩色照片所示（參見本院卷一第211 至212 頁、本院卷二
      第61、62、72、82、85至106 頁），裝載系爭商品之貨櫃
      確為  外觀完好，並無撬開跡象，且系爭商品堆疊狀態良
      好並無傾斜，貨櫃上之封條亦相當完整，並無破壞痕跡，
      復以，該2 只貨櫃之中國海關關封鎖頭，其材質與形狀特
      殊，各只鎖頭並設有不同之編號，且鎖頭編號復記載於「
      設備交接單」及貨物備案清單上，分別為14614B與14562B
      （參見本院卷一第32至35頁），均仍完整，未遭破壞等情
      ，核與前揭公證報告書所記載貨櫃抵達時完好等情狀均相
      符合，足徵裝載系爭商品之貨櫃於運抵指定地時，均係完
      好且未遭外力侵入等情，可堪認定。先位被告雖抗辯上述
      公證報告書係備位被告委託之公證人公司所製作，乃迴護
      推卸其委託人責任之推論云云。然而，復以公證人公司均
      係屬從事於公證業務之專業公司，且為獨立之第3 人公司
      ，衡情，當無自損公信力而任意迴護委任公司之可能或必
      要。況且，前揭公證報告書乃分由不同之保險公證人公司
      所製作，皆分別詳細記載其調查過程、情狀及推論理由，
      互核相符，與前述系爭商品及貨櫃、鎖頭等照片呈現之狀
      況亦相吻合。先位被告未舉證各該公證人公司有何迴護備
      位被告之確切事證，其任意指摘前揭公證報告書之可信度
      ，自屬無據。
   2、次查，系爭商品於中國大陸出口通關時，依先位被告所提
      出「貨物備案清單」之文件，其上記載系爭A商品毛重11,
      451公斤、系爭B商品毛重7,648公斤，「設備交接單」上
      則記載系爭商品連同貨櫃重量分別為15,151公斤、11,348
      公斤。而系爭商品抵達美國佛羅里達州後，於受貨人取件
      前，曾經海運運送人即Maersk Line 對該等貨物及貨櫃進
      行實際量測而分別開立轉運券2 紙（請參本院卷一第213
      至214 頁），實測後分別重量為系爭A 商品加貨櫃重：22
      ,721 LB （即約10,306.02 公斤）、系爭B 商品加貨櫃重
      ：20,10 0lb （即約9,117.16公斤），與設備交接單上之
      記載明顯不符，實際測量後顯然較輕，復依據Maersk Li-
      ne網頁資料顯示，裝載系爭商品貨櫃乃標準之40英尺貨櫃
      為3, 700公斤，則依據轉運券記載之實際重量扣除貨櫃重
      量後，系爭A 商品通過中國海關時，實際上僅重約6,606
      公斤，而系爭B 商品則重約16,400公斤，遠低於貨物備案
      清單文件上所記載之11,451公斤、7,648 公斤。考以系爭
      商品乃主機電路板，應無自然耗損或蒸發，而使重量減輕
      之可能，縱認有測量之誤差，當不致有如此大之差距，由
      此足徵前揭文件上之記載，顯然係未經實際測重，而係託
      運人自行填載之結果。
   3、復依據前揭盛平公司出具之調查報告所載鑫茂公司出口櫃
      的實務流程所事，可見系爭商品係由先位被告所屬廠區人
      員自行裝櫃及封上封條，且通關時並未經海關測量系爭商
      裝櫃後之重量至明；且裝載系爭商品之貨櫃出大陸海關時
      並未經開櫃實際檢查。則綜觀運抵指定地點之貨櫃外觀、
      封條、鎖頭完好等情，衡情，當非運送過程中遭竊或毀損
      。又參酌實際過磅重量遠輕於系爭商品通關文件所載應有
      之重量，大陸海關亦未開櫃檢查等情，足徵系爭商品於裝
      載時應有短裝之情。雖先位被告另抗辯以一般運送實務上
      ，亦有發生貨櫃及封條未遭破壞，而貨物遭竊情事云云，
      然此究屬變態事實，自應由先位被告就其此部分抗辯之情
      負舉證之責，然先位被告就此並未提出確切之證據以明，
      其此部分抗辯自不足憑採。
   4、至於先位被告復辯以中國海關文件如貨物備案清單、設備
      交接單之記載及通關程序等節，足資證明其已交清系爭商
      品云云。然查，前揭文件上關於系爭商品重量之記載並非
      實測結果，各欄位資料係先位被告與其工廠鑫茂公司自行
      繕打填入，通關時中國大陸官方並未實地開櫃查驗，已如
      前述；再觀諸貨物備案清單文件，其上蓋有中國大陸官印
      ，下方載明「茲聲明以上申報無訛並承擔法律責任」字樣
      ，並蓋有鑫茂公司之報關專用章（參見本院卷第32頁）。
      由該字樣亦可見鑫茂公司仍須自行承擔該清單所載內容與
      實情是否相符之責任。自不得憑以蓋有中國大陸官方印文
      之情，即認定先位被告確已如數交付系爭商品。甚且，各
      國海關對於通關貨品，基於節省行政資源與效率之考量，
      皆以抽驗為原則，此觀「進出口貨物查驗準則」第2 條：
      「出口貨物之查驗以抽驗為原則」之規定亦足明，中國海
      關亦不例外，此參諸前揭盛平公司調查報告所載：「…海
      關會隨機挑選在櫃場的貨櫃開櫃作檢查，然而，鹽田海關
      並未檢查本案的三只貨櫃」之內容亦得明瞭。而先位被告
      既未能舉證系爭商品通關時確經中國海關實際抽查檢驗數
      量，自不得徒憑中國海關報關文件即認先位被告確已全數
      交付系爭商品。
   5、先位被告復抗辯依原告與其美國買主之貿易條件，系爭商
      品裝載越過船欄後，危險負擔即移由買主享有及負擔；且
      本件為單據買賣，應依載貨證券之記載認定原告已如數交
      付等節，然上述原則，乃在債務人已依債之本旨履行交付
      貨物之義務，利益及危險負擔始移轉予買受人，與本件先
      位被告並未依約交付如數系爭商品之情顯有差異，自難比
      附援引。又本件系爭商品裝載時雖簽發有載貨證券，然非
      可逕依載貨證券上之記載對抗買受人，蓋海商法第54條第
      2 項規定係在規範運送人與貨物所有人間有關貨物運送之
      責任歸屬，此與本件原告與先位被告係出賣人與買受人關
      係，仍應受買賣契約等相關規定規範之情形，亦屬有間。
      是先位被告此部分抗辯，亦無足取。
（二）原告得依不完全給付之法律關係，請求先位被告賠償其損
      害共計美金35萬5,655元2角：
  1、 按因可歸責於債務人之事由，致為不完全給付者，債權人
      得依關於給付遲延或給付不能之規定行使其權利。因可歸
      責於債務人之事由，致給付不能者，債權人得請求賠償損
      害。前項情形，給付一部不能者，若其他部分之履行，於
      債權人無利益時，債權人得拒絕該部之給付，請求全部不
      履行之損害賠償。民法第227條第1 項、民法第226條分有
      明文。又物之出賣人，負交付其物於買受人，並使其取得
      該物所有權之義務。民法第345條第1項規定甚明。而出賣
      人所交付之特定物，其內含數量不及約定之數量者，如因
      此減少其價值或效用，亦應認係物之瑕疵，其因可歸責於
      出賣人之事由所致者，買受人尚非不得依民法第227 條關
      於不完全給付之規定，請求出賣人賠償損害。（最高法院
      85年度台上字第3109號判決意旨參考）。查先位被告所交
      付之系爭商品有短少之情，其未完全履行買賣契約交付系
      爭商品之義務，已析述如上，先位被告顯未依債之本旨完
      全給付系爭商品，且屬可歸責於己之事由所致，自構成不
      完全給付。按諸前揭民法第277條第1項原告自得依關於給
      付遲延或給付不能之規定行使其權利，並請求損害賠償。
   2、先位被告雖抗辯原告僅得請求給付短少之系爭商品，不得
      逕行請求金錢賠償云云。惟系爭商品皆為電腦主機板，雖
      有固定之規格、型號，然如前述，係由原告投料負擔部分
      零組件費用，由先位被告產製完成，固非單純僅以種類指
      示給付物之種類之債，應屬特定給付物之買賣為是。況原
      告主張系爭商品所需料件均已停產（即EOL-end of life
      ）乙節，此有其所提出晶片供貨廠商96年11月16日之函文
      影本在卷可稽（參見本院卷二第48、49頁）；另先位被告
      於96年4 月10日寄予原告之電子郵件亦表示：「下列機種
      早已無生產了，請知悉」等語（參本院卷一第195 頁），
      有該郵件影本存卷可佐。準此，原告主張短少之系爭商品
      已有給付不能之情事，自堪信實。先位被告抗辯原告僅得
      請求給付短少之系爭商品云云，顯非可採。按諸前揭民法
      第226 條規定，原告自得請求金錢之損害賠償。
   3、再按損害賠償，除法律另有規定，或契約另有訂定外，應
      以填補債權人所受損害及所失利益為限。依通常情形，或
      依已定之計畫，設備或他特別情事，可得預期之利益，視
      為所失利益。民法第216 條規定甚明。所謂所受損害，即
      現存財產因損害事實之發生而被減少，屬於積極的損害。
      所謂所失利益，即新財產之取得，因損害事實之發生而受
      妨害，屬於消極的損害（最高法院48年台上字第1934號判
      例意旨參照）。查系爭A 商品、系爭B 商品分別短少各計
      5,870 片、2,040 片，原告主張短少部分按比例計算其已
      給付之價金損害各為美金10萬0,622.2 元、美金3 萬3,21
      1.2 元；另其就系爭A 商品、系爭B 商品短少部分各自投
      料之成本支出分別為美金6 萬8,313 元、美金11萬5,708.
      8 元，所受損害部分合計為美金31萬7,855.6 元。而原告
      就系爭商品短少部分原轉售可得之利潤，系爭A 商品部分
      為美金2 萬5,559.6 元，系爭B 商品部分為美金1萬2,240
      元，為所失利益等節（算式均詳如附表所示），參酌原告
      提出之明細表（參見本院卷二第166 至168 頁）核對原告
      與先位被告就系爭商品交易之發票、採購訂單、原告轉售
      之發票、投料之發票等影本，亦屬有據。以上總計美金35
      萬5,655.2 元，核與前述保險公證人C 公司估算短少之系
      爭商品價值總額相符，亦堪認屬合理之損害金額，足堪憑
      採，應予准許。
（三）先位被告不得主張原告與有過失，據以減輕或免除其賠償
      責任：
      查系爭商品運抵美國指定地點，開櫃發現短少後，原告即
      洽備位被告處理保險理賠事宜，經備位被告委諸保險公證
      人調查後，於95年4月7日發函通知原告，系爭商品短少之
      貨損係短裝所致，無從理賠，原告即於95年9 月18日委任
      律師函請先位被告於14日內賠償系爭商品短少之損害等情
      ，業如上開四之（八）、（十）所述，顯然原告並無怠於
      向先位被告請求賠償之情。況權利之行使，倘非違反誠信
      原則之行使方式，當依權利人之自由而為。倘原告僅得請
      求給付短少之系爭商品，先位被告未自行履行短少部分之
      給付，即不得免除其義務，其發生給付不能之情事，自與
      原告無關，難認原告就損害之發生或擴大，有何與有過失
      之情，先位被告此部分抗辯顯非有據，殊不足採。
六、從而，原告本於不完全給付之法律關係，請求先位被告給付
    美金35萬5,655 元2 角及自95年10月5 日（即催告賠償期限
    屆滿翌日）起至清償日止，按年息百分之5 計算之利息，為
    有理由，應予准許。原告與先位被告各陳明願供擔保，聲請
    宣告假執行或免為假執行，經核均無不合，爰分別酌定相當
    擔保金額予以准許。
七、原告對先位被告之請求為有理由，已經准許如上，則原告對
    備位被告備位之訴部分，即毋庸審究，應予述明。
八、本件事證已臻明確，兩造所為其他主張陳述並所提證據，經
    審酌後，認與本件判決結果無礙，爰不一一詳予論述，附此
    敘明。
、據上論結，本件原告先位之訴為有理由，依民事訴訟法第78
    條、第390條第2項、第392條第2項，判決如主文。
中    華    民    國    97    年    11    月    28    日
                  民事第三庭  法  官  施月燿
以上正本證明與原本無異。
如對本判決上訴，應於判決送達後20日內向本院提出上訴狀。
中    華    民    國    97    年    12    月    15    日
                              書記官  于耀文


司法院資訊處製作；財團法人民間司法改革基金會備份。
